臺北高等行政法院判決
　　　　　　　　　　　　　　　　　　93年度簡字第961號
原　　　告　大南汽車股份有限公司
代　表　人　甲○○
被　　　告　臺北市政府交通局
代　表　人　林志盈（局長）
上列當事人間因汽車運輸業管理規則事件，原告不服臺北市政府
中華民國93年6月9日府訴字第09315241000號訴願決定，提起行
政訴訟。本院判決如下：
　　主  文
原告之訴駁回。
訴訟費用由原告負擔。
　　事  實
一、事實概要：緣原告營運行駛之紅35路公車，經被告核定營運
    計畫起迄點為「關渡碼頭─捷運關渡站」。嗣被告稽查人員
    於93年2月15日（星期日）在關渡碼頭執行定點稽查勤務時
    ，發現系爭公車未依核定路線行駛，逕自以關渡（宮）站為
    起（終）點站，略去起（終）點「關渡碼頭」站，擅自變更
    營運路線，經被告核認其違反汽車運輸業管理規則（以下簡
    稱管理規則）第23條第1項第6款規定，乃依公路法第77條第
    1項規定，於93年2月18日以北市交二字第09330689300號函
    處原告罰鍰新台幣（下同）6萬元。原告不服，提起訴願，
    亦遭決定駁回，遂向本院提起行政訴訟。
二、兩造聲明：
　(一)原告聲明：
    1.訴願決定及原處分均撤銷。
    2.訴訟費用由被告負擔。
　(二)被告聲明求為判決：
    1.駁回原告之訴。
    2.訴訟費用由原告負擔。
三、兩造主張：
　(一)原告起訴意旨略謂：
    1.查系爭公車路線起迄點均為關渡碼頭，行駛道路順序為知
      行路、關渡路210巷、知行路，途經關渡宮、關渡自然公
      園、敬老院、關渡國中、關渡里至捷運關渡站折返，並按
      原路線駛回關渡碼頭，合先敘明。
    2.本件被告鑒於每年農曆春節及正月間交通狀況，特別於系
      爭公車行駛道路實施交通管制措施，自93年1月22日起至2
      月15日止，凡例假日限制車輛自知行路東向西單向行駛即
      捷運關渡站往關渡碼頭方向，但公車除外。經查93年2月
      15日恰逢週休例假日，天氣晴朗，往來關渡宮人潮如織，
      車輛擁塞，而知行路由關渡宮至關渡碼頭間路段之往來雙
      向車道均為車潮所占用，管制失效，致公車無法自關渡碼
      頭往關渡宮方向行駛。又該日進入關渡碼頭之引道及關渡
      宮集中攤販間之知行路亦均為小客車違規占用，公車根本
      無法進出關渡碼頭，故原告根本無法如被告所示提前申請
      變更路線，惟為維持服務大眾運輸功能，遂暫時應變調整
      系爭公車行駛方向，以關渡宮站為起點，照原路線行駛至
      捷運關渡站，再由捷運關渡站照路線駛回關渡碼頭，惟因
      無法停靠折返，故繼續沿知行路（離站牌約5公尺），經
      中央北路601巷、關渡陸橋（大度路底）抵達捷運關渡站
      後，按原路線返關渡宮站。
    3.茲由該日知行路及中央北路601巷之實際路況照片可知，
      系爭公車除關渡碼頭站外，尚未漏失任一站點之乘客。而
      當日為例假日，為維公眾利益所為「不得已，但屬必要臨
      時性調整」之應變措施，根本不及報請被告備查，惟被告
      及臺北市政府僅以片面之稽查狀況，並未深入瞭解該日系
      爭公車改變路線行駛及造成管制失控交通秩序紊亂原委，
      即作成罰鍰處分及訴願決定，難謂妥適。又訴願決定理由
      援引管理規則及臺北市公共汽車客運業營運管理辦法（以
      下簡稱管理辦法）等相關法條規定，均係指經核定後如欲
      變更或增減營運路線時，所須「正常」陳報審核之程序。
      如係屬臨時性、暫時性之應急需要，當可採取損害乘客權
      益最小之方式解決輸運問題，而前述紅35線之狀況，即本
      此原則為之。且原告為避免再遇相同情況，導致冤枉受罰
      ，即於93年2月17日函請被告於關渡碼頭站住前繪設禁停
      紅線，俾利紅35線進站停靠，被告亦從善如流，隨即繪設
      禁停標線，自此而後，紅35線車輛均依核定之路線行駛，
      亦證原告當日所採措施，絕非故意違反法令規定。又被告
      實施交通管制，應有相關管制配套支援措施，自93年1 月
      22日實施交通管制後，未見有任何支援措施，於2月15 日
      交通秩序紊亂，時有民眾發生糾紛而激起民怨，亦應為白
      日之狀況，然稽查人員於該日17時50分至關渡碼頭站稽查
      ，顯無法察覺紊亂實情；翌日再次稽查，系爭公車仍無法
      駛入，被告瞭解實情後始通知臺北市政府養工處規劃道路
      標誌、標線及遊客停車場，惟車流量仍大，亦只能管制單
      向（由南向北）通行，致系爭公車猶不能駛入關渡碼頭邊
      停靠上下客。至該日18時30分後車潮退去，仍未駛入關渡
      碼頭一節，實因義交為避免妨害關渡廟會活動，須逕空該
      廟前部分路段而阻止系爭公車進入，原告不得已才變更行
      駛路線，蓋倘若原告非為維護公眾利益，豈會重複行駛路
      線各站點，增加里程運載乘客。
    4.另依管理規則第40條「公路汽車客運業班車，應依營運路
      線許可證所核定之路線起點、經過地點、終點、里程行駛
      營運，並停靠核定之站住上下客。除臨時性需要外，不得
      開行部份路段之班車。」規定，則原告當日不得已暫時變
      更路線行駛之行為，是否符合本條所謂「除臨時性需要外
      」之要件，被告亦應加以審酌才是，併予陳明。
  (二)被告答辯意旨略謂：
    1.按「汽車或電車運輸業，違反依第79條第5項所定規則者
      ，由公路主管機關處新臺幣9千元以上9萬元以下罰鍰，．
      ．．」、「中央及省市公路主管機關為促進汽車運輸業健
      全發展，維護營運秩序或增進公共利益，得發布命令採取
      必要之措施。」，分別為公路法第77條第1項、管理規則
      第20條所明定。次按「公共汽車客運業不得有左列行為：
      1.違反公眾利益。」，復為管理辦法第12條第1款所規定
        。再按「有下列情形之一者，第1次處6萬元，1年內第2
        次以上違反同款規定者，處9萬元：(2)無故擅自減班或
        停駛者。」，為被告處理公路及市區汽車客運業違反公
        路法第77條事件裁罰基準（以下簡稱裁罰基準）所規定
        。又「主旨：公告本府主管業務委任事項，並自91年8
        月1日起生效。．．．公告事項：本府將下列業務委任
        本府交通局，以該局名義執行之。(1)公路法中有關本
        府權責事項。．．．」，為臺北市政府91年7月4日府交
        3字第09106823500 號公告所明示。
    2.本件原告起訴理由略以系爭公車行駛道路實施交通管制措
      施、車潮擁塞，以致公車無法自關渡碼頭往關渡宮方向行
      駛等語，經查知行路單向管制自93年1月22日起即開始實
      施，若有任何營運困難應立即向主管行政機關提出，而非
      待同年2月15日仍有擅自縮短營運路線之情事。另原告主
      張係因當日進入關渡碼頭之引道及關渡宮集中攤販間之知
      行路均為小客車違規占用，系爭公車根本無法進出關渡碼
      頭云云，惟稽查當日自18時30分解除交通管制後車潮已逐
      漸散去，且違規停車情況亦大為減緩，而原告所屬紅35路
      公車仍未駛入，況當地道路狀況良好，已無夜間行車安全
      上之顧慮。
    3.第按「汽車駕駛人，臨時停車有左列情形之一者，處新台
      幣3百元以上6百元以下罰鍰：(2)在交叉路口、公共汽車
      招呼站10公尺內．．．臨時停車者。」，道路交通管理處
      罰條例（以下簡稱處罰條例）第55條第2款定有明文。查
      原告稱其已於93年2月17日函請被告於系爭站位前繪設禁
      停紅線，俾利系爭公車停靠等語，然依道路交通管理處罰
      條例第55條第2款規定，系爭站位是否可供停車與是否繪
      設禁停紅線無設，況被告稽查日之18時30分後亦已無原告
      所稱站位遭違規停放汽車佔用之事實。綜上所述，原告未
      經核准擅自未依核定營運路線行駛，破壞營運秩序並影響
      沿線乘客搭車權益，違規行為事實明確，是被告原處分尚
      無違誤。
　　理  由
一、按「汽車或電車運輸業，違反依第79條第5項所定規則者，
    由公路主管機關處新臺幣9千元以上9萬元以下罰鍰，並得按
    其情節，吊扣其違規營業車輛牌照1個月至3個月，或定期停
    止其營業之一部或全部，並吊銷其非法營業車輛之牌照，或
    廢止其汽車運輸業營業執照及吊銷全部營業車輛牌照。」、
    「汽車及電車運輸業申請資格條件、立案程序、營運監督、
    業務範圍、營運路線許可年限及營運應遵行事項與對汽車及
    電車運輸業之限制、禁止事項及其違反之罰鍰、吊扣、吊銷
    車輛牌照或廢止汽車運輸業營業執照之要件等事項之規則，
    由交通部定之。」，公路法第77條第1項、第79條第5項分別
    定有明文。又按「汽車運輸業依左列規定，分類營運．．．
    2.市區汽車客運業：在核定區域內，以公共汽車運輸旅客為
    營業者。」、「汽車運輸業有左列情事之一者應備具有關書
    類圖說報請公路主管機關核准。．．．6.變更或增減營運路
    線或區域。」、「公路汽車客運業班車，應依營運路線許可
    證所核定之路線起點、經過地點、終點、里程行駛營運，並
    停靠核定之站位上下客。除臨時性需要外，不得開行部分路
    段之班車。」、「汽車運輸業違反本規則規定者，應依公路
    法第77條第1項之規定舉發。」，復分別為管理規則第2條第
    1項第2款、第23條第1項第6款、第40條、第137條第1項所規
    定。再按「公共汽車客運業應將營運路線、停車站．．．報
    請主管機關核備並公告之．．．」、「公共汽車客運業營運
    路線，依左列規定：1.營運路線，應備具有關書類圖說，報
    請主管機關核准；變更時亦同。」、「公共汽車客運業不得
    有左列行為：1.違反公眾利益。」，分別為管理辦法第6條
    、第7條第1款、第12條第1款所明定。另「本局處理公路及
    市區汽車客運業違反公路法第77條第1項事件之裁罰基準．
    ．．3.有下列情形之一者，第1次處6萬元，1年內第2次以上
    違反同款規定者，處9萬元：(1)平均每日行車超過規定速度
    之車輛數占公車單位抽查車輛數5%以上者。(2)無故擅自減
    班或停駛者。(3)擅自變更或增減營運路線者。(4)無故毆打
    乘客者。(5)駕駛人員酒後服勤駕車者。法定罰鍰額度：
    (1) 9千元以上9萬元以下。(2)吊扣營業車輛牌照1個月至3
    個月或定期停止其營業之一部或全部．．．」，被告裁罰基
    準第2點亦明文規定。
二、本件原告於93年2月15日17時50分至19時40分許，經被告所
    屬稽查人員在關渡（宮）站查獲其營運行駛之紅35路公車未
    按核定營運路線「關渡碼頭─知行路─關渡宮─關渡自然公
    園─關渡路─關渡路200巷─知行路─捷運關渡站」行駛，
    即該公車竟略去起（終）點「關渡碼頭」站，逕以關渡（宮
    ）站為起（終）點站，而有擅自變更營運路線等情，有被告
    公車稽查紀錄表影本附於員處分卷可稽，並為原告所不否認
    ，自堪認為實在。原告雖以當日為例假日，因實施交通管制
    及道路遭違規占用，致公車無法進出關渡碼頭，為維公眾利
    益而為不得已但屬必要之臨時性調整應變措施，自不能因未
    及報備而予以處罰等語資為主張。惟查原告身為營運業者，
    本對其公車營運相關法令規定甚為熟稔，而關渡碼頭實施行
    路單向管制係起自93年1月22日，苟原告因之而在公車行運
    路線遭逢困難及阻礙，衡之常情，當隨即向主管機關提出，
    並商洽解決方案，豈有置之不理反逕自變更營運路線，所為
    與常理相悖，自啟人疑竇；且縱原告所稱當日交通阻塞難行
    一節屬實，然查關渡碼頭於當日18時30分左右即解除交通管
    制，按理其人車潮當相對大為緩解，原窒礙難行之狀況應不
    復存在，惟原告所屬紅35路公車自18時40分迄19時41分稽查
    人員離開定點止，有19時15分、19時40分2個固定班次均由
    「關渡（宮）」站始發，而未依核定路線自「關渡碼頭」站
    始發，其間紅35路公車之回程車AF－972號中型巴士亦未駛
    至「關渡碼頭」站，而於「關渡（宮）」站即停車休息等情
    ，有卷附公車稽查紀錄表足資參照，可見原告所言與事實有
    間，其有違章之情形毋庸置疑，則被告據以處罰，即非無憑
    。從而被告以原告所屬公車未經核准即擅自變更核定之營運
    路線行駛，所為課處罰鍰之處分，揆諸首揭法條規定，並無
    違誤，訴願決定予以維持，亦無不合，原告徒執前詞，訴請
    撤銷，為無理由，應予駁回。另本件依卷內資料，事證已臻
    明確，爰不經言詞辯論為之，併此陳明。
據上論結，本件原告之訴為無理由，依行政訴訟法第236條、第
195條第1項後段、第98條第3項前段，判決如主文。
中　　華　　民　　國　　94　　年　 　5　　月　 31  　 日
                  第 二 庭  法  官  林育如
上為正本係照原本作成。
本件以訴訟事件所涉及之法律見解具有原則性者為限，始得於本
判決送達後20日內向本院提出上訴狀並表明上訴理由，如已於本
判決宣示後送達前提起上訴者，應於判決送達後20日內補具上訴
理由（均按他造人數附繕本），且經最高行政法院許可後方得上
訴。
中　　華　　民　　國　　94　　年　 　5　　月　 31  　 日
　　　　　　　　　　　　　  書記官　林惠堉
